---
title: "Lab 1 - pierwszy raport statystyczny"
author: "Dzmitry Navumau"
date: "February, 2024"
output: github_document
---

```{r setup, include=FALSE}
knitr::opts_chunk$set(echo = TRUE)
```

**Zadanie 1.** 
```{r}
data(iris)
#help(iris)
View(iris)
plot(iris$Sepal.Length, iris$Sepal.Width, pch=19, col=iris$Species)
legend('topright', legend=levels(iris$Species), fill=1:3)
#help(mean)
tapply(iris$Sepal.Length, iris$Species, mean)
```


**Zadanie 2.** Dołączamy do danych `iris` nową kolumnę o nazwie `Sepal.Area`, równą iloczynowi kolumn `Sepal.Length` oraz `Sepal.Width`.
```{r}
iris$Sepal.Area <- iris$Sepal.Length * iris$Sepal.Width
```


**Zadanie 3.** Tworzymy wektor kolejnych liczb naturalnych od 1 do 1000 włącznie.
```{r}
numbers <- 1:1000
```
 
mnożymy każdy element przez 2.
```{r}
numbers <- numbers * 2
```

Zmieniamy co piąty element na 0
```{r}
numbers[seq(5, length(numbers), by = 5)] <- 0
```

Dodaj elementy -2, -1 na początku wektora oraz 2001, 2002 na końcu.
```{r}
numbers <- c(-2, -1, numbers, 2001, 2002)
length(numbers)
```


**Zadanie 4.**
Ladujemy dane o nazwie `DNase`, wybieramy co drugi wiersz tabeli. 
```{r}
data(DNase, package = "datasets")
filtered_DNase <- DNase[seq(1, nrow(DNase), by = 2), ]
```

Przedstaw zależność zmiennej `density` od zmiennej `conc` na wykresie liniowym.

```{r warning = FALSE}
library(ggplot2)
ggplot(filtered_DNase, aes(x = conc, y = density, colour = factor(Run))) +
  geom_line() +
  geom_point(shape = 19) +
  labs(colour = "Run")
```

**Zadanie 5(dodatkowe).**
Tworzymy wektor `X` zawierający 200 obserwacji wylosowanych z rozkładu normalnego z parametrami `mean=4`, `sd=2`. Przekształcamy wylosowany wektor w ramkę danych: 
```{r}
X <- rnorm(200, mean = 4, sd = 2)
X <- data.frame(X)
```

Zwizualizujmy wygenerowane dane na histogramie: 

```{r warning=FALSE}
histogram <- ggplot(X, aes(x = X, y = ..density..)) +
  geom_histogram() +
  labs(title = "Histogram of X", x = "X", y = "density")
histogram
```


```{r}
x <- seq(-5, 15, by = 0.2)
y <- dnorm(x, 4, 2)
d <- data.frame(x, y)

histogram_vs_gestosc <- histogram + geom_line(aes(x = x, y = y), data=d)
histogram_vs_gestosc
```